【裁判字號】    99,交聲,968
【裁判日期】    990430
【裁判案由】    聲明異議
【裁判全文】
臺灣高雄地方法院交通事件裁定         99年度交聲字第968號
原處分機關  高雄市政府交通局
代  表  人  王國材
異  議  人
即受處分人  甲○○  50歲民.
上列異議人即受處分人因違反道路交通管理處罰條例案件，對於
高雄市政府交通局中華民國99年3 月8 日所為之處分（原處分案
號：高市交裁字第裁32-B00000000號），聲明異議，本院裁定如
下：
    主  文
原處分撤銷。
甲○○汽車駕駛人，駕駛汽車經測試檢定酒精濃度超過規定標準
，因而肇事致人受傷，吊扣普通小型車駕駛執照貳拾肆個月及接
受道路交通安全講習。
    理  由
一、原處分機關高雄市政府交通局係以：異議人即受處分人甲○
    ○於民國98年10月11日1 時28分許，駕駛車牌號碼Y9-6016
    號自用一般小客車，行經高雄市楠梓區○○○○○路口，經
    警舉發「汽車駕駛人酒精濃度超過規定標準（0.55以上）因
    而致人受傷」，依道路交通管理處罰條例第35條第1 項第1
    款及違反道路交通管理事件統一裁罰基準及處理細則第41、
    43、44、67條規定，於99年3 月8 日以高市交裁字第裁32-B
    00000000號違反道路交通管理事件裁決書，裁處異議人罰鍰
    新臺幣（下同）4 萬9500元，吊扣駕駛執照24個月，並應參
    加道路交通安全講習等情（罰鍰依據行政罰法第26條規定不
    罰）。
二、聲明異議意旨略以：異議人於98年10月11日，因在楠梓興西
    路303 號前，被測酒駕，而被裁罰駕照停駛2 年。因異議人
    是靠開車謀生，如被吊停駕照，生計將難以維持，且異議人
    因本件違規行為亦被法院判處有期徒刑2 月，請求給予異議
    人改過之機會，為此聲明異議等語。
三、按汽車駕駛人，駕駛汽車經測試檢定，酒精濃度超過規定標
    準者，處1 萬5,000 元以上6 萬元以下罰鍰，並當場移置保
    管其車輛及吊扣其駕駛執照1 年；因而肇事致人受傷者，並
    吊扣其駕駛執照2 年；致人重傷或死亡者，吊銷其駕駛執照
    ，並不得再考領，道路交通管理處罰條例第35條第1 項第1
    款定有明文，依同條例第24條第1 項第2 款規定，並應接受
    道路交通安全講習。而所謂「酒精濃度超過規定標準」，參
    酌道路交通安全規則第114 條第2款 規定，係指「汽車駕駛
    人飲用酒類或其他類似物後其吐氣所含酒精濃度超過每公升
    0.25毫克或血液中酒精濃度超過0.05％以上者」而言。
四、經查：
  (一)本件異議人酒後駕車只有一個交通違規行為，而有關其處罰
    效果之罰鍰、吊扣駕駛執照與施以道路交通安全講習等與該
    交通違規行為是否存在均無從分離。法院審理交通聲明異議
    案件時應先確定受處分人是否確有交通違規行為事實，再決
    定原處分機關所適用之法律有無錯誤。從而，異議人於聲明
    異議狀雖僅記載吊扣駕駛執照部分，其餘部分並未提及，惟
    該罰鍰及施以道路交通安全講習部分與其交通違規行為是否
    存在既無從分離，且為避免法院審理結果認定汽車駕駛人並
    無交通違規行為，卻遭原處分機關裁處罰鍰、並施以道路交
    通安全講習之不合理現象，本院自應就罰鍰及施以道路交通
    安全講習部分一併予以審理（臺灣高等法院暨所屬法院98年
    法律座談會刑事類提案第23號研討結果參照），合先敘明。
  (二)本件異議人於98年10月11日1 時28分許，因飲用酒類已達不
    能安全駕駛動力交通工具之程度，仍駕駛上開自小客車行駛
    於道路，在高雄市○○區○○路303 號前，因酒後注意力及
    控制力減弱，異議人欲將上開車輛駛入停車位時，當場撞傷
    在旁之許景鴻、楊正雄、陳仁祥及力素娥，經警到場處理並
    對異議人實施酒測，測得其呼氣酒精濃度達每公升1.09毫克
    ，乃掣單舉發，並經原處分機關以高市交裁字第裁32-B0000
    0000號裁決書裁處罰鍰4 萬9,500 元、吊扣駕駛執照24個月
    ，並應參加道路交通安全講習，罰鍰依據行政罰法第26條規
    定不罰等情，為異議人所不爭執，並有酒精濃度測試單、高
    雄市政府警察局98年10月11日高市警交字第B00000000 號舉
    發違反道路交通管理事件通知單、本件裁決書及其送達證書
    、本院98年度審交簡字第5110號刑事簡易判決及臺灣高雄地
    方法院檢察署檢察官98年度偵字第30571 號聲請簡易判決處
    刑書各1 份在卷為憑（見本院卷第5 至7 、16至17頁），並
    經本院依職權調閱臺灣高雄地方法院檢察署98年度偵字第30
    571 號偵查卷宗、本院98年度審交簡字第5110號案卷核閱屬
    實。是異議人於上開時、地有酒精濃度超過規定標準（0.55
    以上）仍駕駛汽車，因而致人受傷之交通違規事實，堪予認
    定。
  (三)茲就原處分所為裁罰是否適法妥當，分別論述如下：
  1.罰鍰部分：
  (1)按服用毒品、麻醉藥品、酒類或其他相類之物，不能安全駕
    駛動力交通工具而駕駛者，處1 年以下有期徒刑、拘役或科
    或併科15萬元以下罰金，刑法第185 條之3 定有明文。又一
    行為同時觸犯刑事法律及違反行政法上義務規定者，依刑事
    法律處罰之；但其行為應處以其他種類行政罰或得沒入之物
    而未經法院宣告沒收者，亦得裁處之；前項行為如經不起訴
    處分或為無罪、免訴、不受理、不付審理之裁判確定者，得
    依違反行政法上之義務規定裁處之；違反行政法上義務而受
    罰鍰、沒入或其他種類行政罰之處罰時，適用本法，但其他
    法律有特別規定者，從其規定，行政罰法第26條、第1 條分
    別定有明文。行政罰法第26條所示之一事不二罰原則，究其
    立法目的，無非以一行為同時觸犯刑事法律及違反行政法上
    義務規定時，由於刑罰與行政罰同屬對不法行為之制裁，而
    刑罰之懲罰作用較強，故依刑事法律處罰，即足資警惕時，
    實無一事二罰再處行政罰之必要，且刑事法律處罰，由法院
    依法定程序為之，較符合正當法律秩序，應予優先適用，但
    罰鍰以外之沒入或其他種類行政罰，因兼具維護公共秩序之
    作用，為達行政目的，行政機關仍得併予裁處。故汽車駕駛
    人酒後駕車時，如違反道路交通管理處罰條例第35條第1 項
    第1 款規定並同時涉犯刑法第185 條之3 公共危險罪嫌時，
    道路交通管理處罰機關除有行政罰法第26條第1 項但書得處
    以其他種類行政罰者之情形，得裁處其他種類行政罰外，關
    於罰鍰部分，即應依上開行政罰法第26條及道路交通管理處
    罰條例第10條規定移送地方法院檢察署處理，除於移送後再
    有上開行政罰法第26 條 第2 項所定不起訴等事由，不得裁
    處行為人罰鍰。
  (2)異議人因同一酒後駕車之行為，涉犯刑法第185 條之3 之公
    共危險罪，業經本院98年度審交簡字第5110號刑事簡易判決
    判處有期徒刑2 月，如易科罰金，以新臺幣1000元折算1 日
    確定，有本院98年度審交簡字第5110號刑事簡易判決、臺灣
    高等法院被告前案紀錄表各1 份在卷為憑。據此，原處分機
    關依道路交通管理處罰條例第24條第1 項第2 款、第35條第
    1 項第1 款規定，對異議人上開酒後駕車之違規行為予以裁
    罰時，除其行為應處以其他種類行政罰即吊扣駕駛執照、施
    以道路安全講習部分，仍得予以裁處外，自不得再科處行政
    罰鍰部分對於受處分人予以重複處罰。原處分之處罰主文記
    載罰鍰4 萬9500元部分，已載明罰鍰依據行政罰法第26條規
    定不罰，即同此意旨。
  2.吊扣駕駛執照部分：
  (1)按94年12月14日修正、95年3 月1 日施行前之道路交通管理
    處罰條例第68條固規定「汽車駕駛人，因違反本條例及道路
    交通安全規則之規定，受吊扣或吊銷駕駛執照處分時，吊扣
    或吊銷其持有各級車類之駕駛執照」，惟修正後業已刪除「
    吊扣」之規定，改為「汽車駕駛人，因違反本條例及道路交
    通安全規則之規定，受吊銷駕駛執照處分時，吊銷其持有各
    級車類之駕駛執照」，其修正理由乃係舊法將違法或違規駕
    駛人所持有各級車類之駕駛執照一併吊扣，失之過酷，影響
    人民工作及生活甚鉅，有違比例原則。是駕駛人違反道路交
    通管理處罰條例第35條第1 項第1 款之規定而受吊扣駕駛執
    照處分時，依修正後同法第68條規定並參照其修正意旨，應
    僅得吊扣違規或違法當時駕駛車類之駕駛執照。又酒後駕車
    行為均製造法所不容許之風險，以風險製造之立場觀之，雖
    不因駕駛車輛種類之不同，而有所差別。但從風險實現之觀
    點而言，酒醉駕駛車類之不同，其對於交通安全衍生之實害
    結果也有所差異，如駕駛人駕駛低一級之車類違反本條例之
    規定時，不論其所造成之實害結果，而一律吊扣駕駛人所持
    有之各類駕照，亦有違反相同事件相同處理，不同事件不同
    處理之平等原則（臺灣高等法院暨所屬法院97年法律座談會
    刑事類提案第40號研討結果參照）。故依現行道路交通管理
    處罰條例第68條規定解釋，於吊扣駕駛執照處分時，自不應
    再吊扣受處分人持有各級車類之駕駛執照，而僅得吊扣違規
    或違法當時所駕駛車種之駕駛執照。異議人於上開違規行為
    時所駕駛之汽車為自用一般小客車，依法應僅得吊扣異議人
    違規時所駕駛該級車類之駕駛執照即普通小型車駕駛執照（
    至於實際執行面，可由交通主管機關於普通大貨車駕駛執照
    上或電腦檔存資料，註記吊扣普通小型車駕駛執照，而為限
    制車類級別之駕駛資格，臺灣高等法院所屬法院98年法律座
    談會刑事類提案第20號、23號研討結果意旨參照）。
  (2)次按行政行為，採取之方法所造成之損害不得與欲達成目的
    之利益顯失均衡，行政程序法第7 條第3 款定有明文。依道
    路交通安全規則第61條第1 項第1 款規定，汽車駕駛人取得
    高一級車類之駕駛資格者，應換發駕駛執照，並准其駕駛較
    低級車類之車輛，已領有聯結車駕駛執照者，得駕駛大客車
    、大貨車、代用大客車、大客貨兩用車、曳引車、小型車、
    輕型機器腳踏車。因異議人領有職業聯結車駕駛執照，此有
    汽車駕照基本資料1 紙附卷可稽（見本院卷第12頁），致無
    較低級車類之普通小型車駕駛執照可供吊扣，故原處分吊扣
    之駕駛執照為異議人所持有之職業聯結車駕駛執照，有高雄
    市政府交通局對違反道路交通管理事件不服裁決聲明異議案
    件移送書1 紙在卷為憑（見本院卷第2 頁）。原處分機關吊
    扣異議人之職業聯結車駕駛執照24個月，雖可達成禁止異議
    人繼續酒後駕駛小型車之目的，然亦同時造成剝奪異議人駕
    駛聯結車等其他各類車輛之結果，甚至將因而影響異議人之
    工作及生計，所造成之損害與所欲達成目的之利益，顯然失
    衡，有違法律保留原則，對異議人權益侵害甚鉅，亦與現行
    道路交通管理處罰條例第68條規定有悖，即非適法。
  (3)至於交通部94年9 月15日交路字第0940051433號及89年8 月
    30日交路89字第008861號函釋固認為領有駕駛執照之駕駛人
    ，於無照駕駛不同級之車輛違反道路交通管理處罰條例第35
    條，應處以罰鍰及吊扣駕駛執照時，仍可吊扣其所持有之其
    他駕駛執照。惟法官依據法律獨立審判，為憲法第80條所明
    定，且依司法院大法官會議釋字第137 號、第216 號解釋意
    旨，各機關依其職掌就有關法規為釋示之行政命令，法官於
    審判案件時，固可予以引用，但仍得依據法律，表示適當之
    不同見解，並不受其拘束。查道路交通管理處罰條例第68條
    規定業經修正如前，交通部前開函文自不得再予援用。
  3.道路交通安全講習部分：
    道路交通安全講習為罰鍰以外之其他種類之行政罰，兼具維
    護公共秩序之作用，為達行政目的，依行政罰法第26條第1
    項但書規定，原處分機關仍得予以裁處，並無違誤。
五、綜上所述，原處分裁處異議人吊扣駕駛執照24個月部分，既
    有上開未恰之處，則異議人本件聲明異議，為有理由，自應
    由本院將原處分撤銷，並自為裁定如主文第2 項所示，以資
    適法。
據上論斷，應依道路交通案件處理辦法第20條前段，道路交通管
理處罰條例第87條第2 項、第35條第1 項第1 款、第24條第1 項
第2 款，裁定如主文。
中    華    民    國    99    年    4     月    30    日
                    交通法庭    法  官  曾鈴
以上正本證明與原本無異。
如不服本裁定，應於收受送達後5 日內向本院提出抗告狀。
中    華    民    國    99    年    4     月    30    日
                                書記官  李月君

司法院資訊處製作；財團法人民間司法改革基金會備份。
